臺灣高等法院刑事判決　　　　　　　　　　　　九十年度上更(一)字第一八九號
　　上　訴　人
　　即　被　告　癸○○
　　上　訴　人
　　即　被　告　丙○○
　　右一人選任辯護人　廖信憲
右上訴人因重利案件，不服臺灣板橋地方法院八十七年度訴字第二０八二號，中華民
國八十八年六月十四日第一審判決（起訴案號：臺灣板橋地方法院檢察署八十七年度
偵字第二二三八九號、八十七年度偵字第二五一五三號）提起上訴，經最高法院發回
更審，本院判決如左：
    主  文
原判決關於癸○○重利部分暨執行刑及丙○○部分撤銷。
癸○○共同乘他人急迫貸予以金錢，而取得與原本顯不相當之重利為常業，累犯，處
有期徒刑捌月，扣案空白本票貳拾玖張、日期章壹枚、號碼章貳拾玖枚均沒收。
丙○○共同乘他人急迫貸以金錢，而取得與原本顯不相當之重利為常業，累犯，處有
期徒刑陸月，如易科罰金以參佰元折算壹日，扣案空白本票貳拾玖張、日期章壹枚、
號碼章貳拾玖枚均沒收。
    事  實
一、癸○○前於民國八十三年一月十八日因違反槍砲彈藥刀械管制條例等罪，經臺灣
    嘉義地方法院於八十三年三月十七日判處有期徒刑一年確定，於八十四年五月三
    日執行完畢；丙○○曾於八十二年三月四日因違反肅清煙毒條例等罪，經臺灣嘉
    義地方法院於八十二年五月十日判處有期徒刑三年五月確定，於八十五年十一月
    四日執行完畢，竟均不知悔改，癸○○因曾向經營地下錢莊之真實姓名及年籍均
    不詳之「王先生」，以高額利息借款，而認此貸款行業利益甚厚，竟起意自己經
    營，而返回南部家鄉籌措資金後，遂與同鄉友人丙○○基於常業重利之概括犯意
    ，乘人急迫，自八十七年九月中旬起，在臺北縣新莊市○○○路三八四號六樓四
    室租屋處經營地下錢莊業務，並在中國時報、自由時報刊登廣告，以00000
    000、00000000號為聯絡電話吸引顧客，使急需用錢之不特定人依廣
    告上所載電話連絡後，癸○○與丙○○即共同至該借款人之住居所交付貸以之金
    錢，並同時令借款人交與身分証質押，及簽發面額逾借款數額三或四倍之本票或
    支票作為擔保。其借款清償方式：如借款新臺幣（下同）二萬元，利息五千元，
    借款六萬元，利息一萬五千元，借款八萬元，利息一萬六千元，均以每十天為一
    期，且均於借款時預扣，茲收取年利率高達百分之一千二百十六．五及百分之九
    百十二．五之利息，均採用本金借貸時，即予預扣方式收取初次利息，藉以取得
    與原本顯不相當之重利，且二人恃之為營生，以資為常業。其二人自八十七年九
    月中旬起至八十七年十月九日止，以此方式放款予乘急迫之乙○○、辛○○、甲○○及庚○○等人（其各借款日期、借款金額、實借金額、擔保物品如附表一所
    載），賺取利息約四萬元。嗣於同年十月九日二十時許，因癸○○前向「王先生
    」所借款項無法償還，而應「王先生」要求，與丙○○至臺北縣新莊市○○街六
    號前，向己○○收取其所積欠「王先生」之利息二萬元時，為警當場查獲，並循
    線在癸○○上址經營地下錢莊之租屋處內，查獲供以盤剝重利之空白本票二十九
    張、日期章乙枚、號碼章二十九枚、借款人所簽發質押之本票十二張、支票一張
    （本票、支票發票人等各如附表二所載）及身分證六張（其中四張業已發還）。
二、案經臺北縣警察局新莊分局移送臺灣板橋地方法院檢察署檢察官偵查起訴。
    理  由
一、訊據被告癸○○就於右揭時地以右揭方式經營地下錢莊，並以右揭借款清償方式
    ，放款予乙○○、辛○○、甲○○及庚○○等人，而於放款時即予預扣第一期 (
    十日為一期) 利息之方式取得重利之事實均供承不諱，核與被害人乙○○、辛○○、甲○○及庚○○分別於警訊、偵查及原審中所指述借款情形相符，並有自被
    告癸○○上址租屋處所查得乙○○、辛○○、甲○○及庚○○各所簽發本票、支
    票及身份證，及癸○○自承係供放貸重利所用之空白本票二十九張、日期章乙枚
    、號碼章二十九枚扣案可資佐證。又依被告及被害人所述借款償還情形，即借款
    二萬元，利息五千元，借款六萬元，利息一萬五千元，借款八萬元，利息一萬六
    千元，均以每十天為一期，且均於借款時預扣，其借款二萬元及六萬元部分之年
    利率高達百分之一千二百十六．五，而借款八萬元部分，則亦達百分之九百十二
    ．五之情，復有中華民國銀行商業同業公會全國聯合會八十八年一月七日全授字
    第００一九號函附原審卷足考。顯見被告所收取之利息，其年利率超過民法規定
    之百分之二十甚多，且係原本顯不相當之重利，彰彰至明。復按一般重利罪，固
    須乘他人急迫對特定人貸與原本取得顯不相當之利息始能成立，但明知社會上有
    因急迫舉債濟急或有輕率無經驗而舉債情形者，預先訂定苛刻之條件，一俟有人
    向之借款，即得博取重利，並以之為常業，雖非對特定之人乘其急迫而為之，仍
    應成立刑法第三百四十五條之常業重利罪（最高法院八十二年度台上字第五六０
    九號判決參酌）。本件被告既預定年息高達百分之一千二百十六．五及百分之九
    百十二．五之利率為借款條件，一俟有人向之借款，即得博取此重利，且恃之為
    生，是依上說明，自成立常業重利。被告癸○○於本院調查時答稱（問借錢人如
    何跟你借？）重點是他如何還錢，伊不太會問他們為何借錢，一般跟我們借錢都
    是急用，不然不會跟我借錢等語。況被害人乙○○於原審時亦稱因家裡急用而借
    ，而被害人候金寶於原審時亦指稱：伊看報紙，伊說急著用錢，問是否有錢借給
    人家．．．等語，另一被害人辛○○於偵查中亦指稱與人發生車禍急需用錢和解
    等語。被害人等均願以此高利率借款，被害人若謂非有急迫情事，何原以此高利
    率借款？。足見被告是乘乙○○等人急迫用錢情形下而貸予金錢，故被告癸○○
    此部分犯行，罪證明確，自堪認定。
二、訊據被告丙○○矢口否認有何常業重利之犯行，辯稱：伊於八十七年九月初才上
    來北部玩，上台北共三、四次，有與被告癸○○一同出去，但沒有每次都去，被
    告癸○○只稱是別人欠他錢，並不知被告癸○○在放高利貸云云。經查：被害人
    甲○○、庚○○於以右揭廣告上之電話連絡借款後，係被告癸○○及丙○○二人
    送錢至其住處等情，業據甲○○於警訊及庚○○於檢察官偵查及原審調查中供證
    明確（分詳偵查卷第十一頁、第六十九頁及本院八十八年二月十日訊問筆錄）；
    又被告對於放款予戊○○、丁○○一節 (此部分不構成犯罪，後述) ，於本院調
    查時亦供稱與被告癸○○一同前往，查以被告癸○○於短短一個多月時間，共放
    款予乙○○等 (含戊○○、丁○○) 六人，復據證人己○○於偵查中證稱被告癸○○向伊收取利息三次，被告丙○○亦均在場，綜前所述，被告至少參與四次放
    款行為，何以被告癸○○放款予被害人及為「王先生」收取利息時，被告丙○○
    卻都剛好北上住於癸○○住處？又查被告丙○○係於八十七年九月初從嘉義北上
    住於被告癸○○住處乙節，亦經被告丙○○分別於警訊、原審及本院調查中自承
    在卷，足見被告丙○○於癸○○在八十七年九月中旬開始經營地下錢莊前即與癸○○同居一處至明，而丙○○既於北上後即與癸○○同住，且每次北上均住於該
    處，顯見二人交情匪淺，且該租屋處亦係經營地下錢莊之處所，借款人打電話進
    去時，被告丙○○焉有均未與聞，癸○○又焉有未予告知之理，是丙○○對於癸○○經營地下錢莊乙事實實難諉為不知。況互核被告癸○○亦稱：伊出去收錢，
    都有找被告丙○○一起出去等語（詳原審八十七年十一月三十日訊問筆錄），益
    證其確有參與地下錢莊之經營，否則焉有每次皆與癸○○同去收款之必要。至其
    雖稱跟癸○○出去，是為查訪販售成衣市場地點，不知癸○○是在做什麼云云，
    但與其於偵查中所稱：他（即癸○○）只告訴我別人欠他錢而已云云（偵查卷第
    五十八頁反頁），已有不符，且其與癸○○既甚熟稔，對癸○○之行為及說詞又
    焉有未予持疑之理，然其猶願陪同索債，俱見所辯不知情，悖於常情，洵非足取
    。雖被告聲請傳訊證人壬○○以證實伊有工作，北上只為找工作云云，惟據證人
    壬○○到庭所證被告從八十六年起開始幫伊做事，直做到八十七年八月間，九月
    份就比較不正常，常請假到台北找工作，九月底就沒有做了。足見被告從九月初
    工作即不正常，甚至於九月底即未再工作，況且被告自承從九月上旬就北上找尋
    販賣成衣地點，惟至為警查獲時長達一個多月時間均未找到合適地點營業，卻一
    再與被告陳安國出外放款或收款 (或利息) ，顯見被告確實知悉被告癸○○經營
    地下錢莊，並參予經營無訛。其與被告癸○○具有常業重利之犯意聯絡，應足是
    認。罪證明確，被告丙○○有常業重利之犯行亦堪認定。
三、核被告癸○○、丙○○明知社會上有因急迫而舉債濟急之情形，乃預定年息高達
    百分之一千二百十六．五及百分之九百十二．五之苛刻條件，一俟他人告貸即博
    取重利並以之為常業，核其二人此部所為，係犯刑法第三百四十五條之常業重利
    罪。被告二人就常業重利罪部分，有犯意之聯絡及行為分擔，為共同正犯。次查
    被告癸○○於八十三年一月十八日，因違反槍砲彈藥刀械管制條例等罪，經臺灣
    嘉義地方法院於同年三月十七日判處有期徒刑一年確定，於八十四年五月三日執
    行完畢；被告丙○○於八十二年三月四日因違反肅清煙毒條例等罪，經臺灣嘉義
    地方法院於同年五月十日判處三年五月確定，於八十五年十一月四日執行完畢，
    有卷附臺灣高等法院檢察署刑案紀錄簡覆表在卷可按，被告二人均於有期徒執行
    完畢後五年內再犯本件有期徒刑以上之本罪，俱為累犯，應依法加重其刑。原審
    予以論罪科刑固非無見，惟查被告對於丁○○、戊○○二人貸款部分不成立犯罪
    (犯罪不成立理由後述)，原審對此部分乃認定被告有常業重利之犯行，尚有未洽
    ，且於據上論結欄內漏引刑法第三十八條第一項第二款沒收之規定，亦有未合。
    上訴人丙○○上訴意旨稱未參予重利，雖無理由，被告癸○○上訴意旨雖指摘原
    判決量刑過重，未就前開事實有所指摘，上訴雖均無理由，惟原判決既有上開可
    議之處，自應由本院將原判決關於癸○○重利部分暨執行刑及丙○○部分予以撤
    銷改判。爰審酌被告二人經營地下錢莊，利用告貸人之急迫博取高達年息百分之
    一千二百十六．五及百分之九百十二．五之重利，擾及經濟秩序，惟其放貸時間
    尚短，獲利僅約四萬元，犯行尚非重大，暨二人其他品行、素行、目的、手段及
    犯罪態度等一切情狀，各量處如主文所示之刑，被告丙○○並諭知易科罰金之折
    算標準，以示懲儆。末查被告丙○○行為後刑法第四十一條業於九十年一月四日
    經立法院修正通過，並經總統於九十年一月十日公布，於同年一月十二日生效施
    行，其修正條文為：「犯最重本刑為五年以下有期徒刑以下之刑之罪，而受六個
    月以下有期徒刑或拘役之宣告，因身體、教育、職業、家庭之關係或其他正當事
    由，執行顯有困難者，得以一元以上三元以下折算一日，易科罰金。但確因不執
    行所宣告之刑，難收矯正之效，或難以維持法秩序者，不在此限。」「併合處罰
    之數罪，均有前項情形，其應執行之刑逾六月者，亦同」，與修正前刑法第四十
    一條比較結果，修正後之條文對於被告並無不利，本件既符合修正後刑法第四十
    一條第一項之情形，依刑法第二條第一項前段規定，自應依修正後刑法第四十一
    條第一項規定諭知易科罰金之折算標準，附此說明。另扣案空白本票二十九張、
    日期章乙枚、號碼章二十九枚係被告癸○○所有，且為二人供常業重利犯罪所用
    之物，業經被告癸○○供明在卷，本院爰依法宣告沒收。至扣案如附表二之本票
    八張及支票一張，雖屬被告因犯罪所得之物，但被害人係供貸款擔保，仍得依法
    請求返還，其所有權並不屬於被告，至扣案身分證六張並非被告所有之物，且其
    中甲○○、庚○○、辛○○及乙○○四人之身分證，業經警及檢察官分別發還，
    本院均礙難為沒收之諭知。
四、至公訴人另以被告癸○○、丙○○乘己○○、丁○○、戊○○急迫、輕率或無經
    驗之際，貸以金錢予渠等三人（丁○○、戊○○部分見附表三）以收取與原本顯
    不相當之重利，並於八十七年十月九日十九時三十分許在臺北市○○市○○街六
    號前，向己○○收取利息二萬元後為警逮捕，認此部分亦係被告二人所犯常業重
    利罪之一部云云。惟訊據被告二人固坦承於上述時、地有向己○○催討利息之情
    不諱，但堅決否認放款予己○○，癸○○並辯稱：是己○○曾向姓名、年籍不詳
    之「王先生」借錢，因癸○○前向「王先生」所借款項無法償還，而應「王先生
    」要求，向己○○收取其所積欠「王先生」之利息云云。經查：己○○係於八十
    七年七月中旬看報紙撥電話00000000號向「王先生」借錢，接電話之人
    係一女子，送錢至其住處者為「王先生」，被告二人是前去收利息者等情，業據
    證人己○○於警訊及檢察官偵查時陳述明確，足見己○○之告貸，早於被告二人
    於八十七年九月中旬開始經營之前，且送錢至其住處者亦非被告二人無訛，況經
    警於被告二人上址經營地下錢莊之租屋處，亦未查得己○○之身分證，此觀諸扣
    押物品甚明，是被告二人嗣雖有前去收取利息之行為，但難僅依此遽予認定被告
    二人與「王先生」其人有何常業重利之犯意聯絡，渠等二人所辯，尚堪採信。又
    放款丁○○、戊○○部分，雖有查扣渠等二人之身份證影本及所簽立本票四紙為
    據，且被告癸○○對於放款事實及被告丙○○對於有共同前往均不否認，惟據被
    告癸○○辯稱：戊○○、丁○○借錢隔天就跑掉，戊○○約四、五十歲人，他跟
    我說他要回南部，想坐車不想開車，他說錢他太太拿回南部，我隔天打電話，行
    動也打不通，車子也不見了，隔壁的人說，他住那裡，但已很久沒有回來，我也
    是被他騙了；丁○○跟我約在茶葉店，在那裡泡茶，好像是老闆，他跟我說朋友
    要向他借錢，跟我借了六萬元要借給他朋友，那店看起來好像蠻有實力，隔天我
    去問，我碰到和他一起喝茶的，說他不是老闆，他好似混混，我錢也沒有了等語
    。而丁○○、戊○○於警訊、偵查中及原審時經多次傳訊均因遷移不明或寄存送
    達而未到庭，經本院函調戶籍，再予多次傳喚，渠等亦均未到庭說明，故既無被
    害人出面指陳，且依被告癸○○所陳渠等二人借款理由，並非個人有急迫情形下
    而借款，甚至是向被告癸○○詐騙貸款之行為，故此部分事實尚難認被告有常業
    重利之犯行。惟公訴人公訴意旨認為此部分事實實與上開常業重利罪之一部，有
    實質上一罪之關係，本院對此部分爰不另為無罪之諭知，附此敘明。
據上論斷，應依刑事訴訟法第三百六十九條第一項前段、第三百六十四條、第二百九
十九條第一項前段、刑法第二條第一項前段、第二十八條、第三百四十五條、第三百
四十四條、第四十七條、第四十一條第一項、第三十八條第一項第二款，罰金罰鍰提
高標準條例第一條前段、第二條判決如主文。
本案經檢察官張秋雲到庭執行職務。
中      華      民      國      九十一      年    三    月    二十八    日
                              台灣高等法院刑事第四庭
                                  審判長法  官  蔡  永  昌
                                        法  官  陳  榮  和
                                        法  官  周  煙  平
右正本證明與原本無異。
如不服本判決應於收受送達後十日內向本院提出上訴書狀，其未敘述上訴之理由者並
得於提起上訴後十日內向本院補提理由書（均須按他造當事人之人數附繕本）。
                                        書記官  蕭  麗  珍
中      華      民      國    九十一    年      四      月      一      日
附錄：本案論罪科刑法條全文
刑法第三百四十四條
乘他人急迫、輕率或無經驗，貸以金錢或其他物品，而取得與原本顯不相當之重利者
，處一年以下有期徒刑、拘役或科或併科一千元以下罰金。
刑法第三百四十五條
以犯前條之罪為常業者，處五年以下有期徒刑，得併科三千元以下罰金。
